【裁判字號】    91,婚,1423
【裁判日期】    920325
【裁判案由】    確認婚姻不成立
【裁判全文】
臺灣板橋地方法院民事判決  九十一年度婚字第一四二三號
    原      告  甲○○
    法定代理人  丙  ○
    訴訟代理人  張菊芳律師
    被      告  丁○○
    訴訟代理人  戊○○
                乙○○
右當事人間確認婚姻關係不成立事件，本院判決如左：
    主      文
確認原告與被告間婚姻關係不成立。
訴訟費用由被告負擔。
    事    實
甲、原告方面：
一、聲明：如主文所示。
二、陳述：
（一）按結婚應有公開儀式及二人以上之證人，如不具備上揭方式者，結婚為無效，
      民法第九百八十二條第一項及第九百八十八條第一款定有明文。又所謂結婚應
      有公開之儀式，係指結婚之當事人應行定式之禮儀，使不特定人得以共聞共見
      ，認識其為結婚者而言，所謂二人以上之證人，只須有行為能力在場親見而願
      證明者為已足 (最高法院五十一年台上字第五五一號判例意旨參照）。再按「
      男女二人，約證婚人二人及親友數人，在旅館之宴會廳置酒一席，如其情狀無
      從認為舉行結婚儀式，雖其主觀以為舉行婚禮，仍不得為有公開之儀式」、「
      民法第九百八十二條規定結婚之公開儀式，須有足以象徵當事人結婚行為之舉
      動，無論依舊俗、新式，均無不可。惟其情狀若無從認定為舉行結婚儀式，縱
      當事人及親友主觀以為舉行婚禮，仍不得謂有公開之儀式」（司法院院字第一
      七０一號解釋、法務部七三、七、二八法七三律字第八六三一號函參照）。查
      本件原告雖於九十年九月二十二日與被告為結婚登記，惟兩造間未舉行公開儀
      式，亦未經二人以上證人見證，僅由被告自行覓得證人印章蓋用於結婚證書上
      ，再由原告父親周學斌及被告母親乙○○陪同兩造前往戶政事務所辦理結婚登
      記，依上開規定結婚自屬無效。
（二）對於證人即被告母親乙○○雖證述隔了一個禮拜，就在家裡宴客，請親戚朋友
      聚餐，小孩子也有了，告訴他們云云，與事實完全不符，原告否認有證人所述
      在家宴客親友之事。退步言，證人亦僅證述有聚餐之事實，且地點為被告家中
      ，然查被告之住所為二樓，且由證人證述內容觀之，該次聚餐僅告知親友兩造
      已有小孩，並非告知兩造已結婚之意，況該聚餐地點為二樓，無法使一般不特
      定人得以共聞共見，故本件兩造間婚姻從未見有使不特定人得以共聞共見之公
      開儀式，亦無在場見證觀禮之證人，其結婚顯為無效。
三、證據：提出兩造戶籍謄本等為證。
乙、被告方面：
一、聲明：駁回原告之訴。
二、陳述：
（一）兩造婚姻係兩造當事人、原告父親周學斌與被告母親乙○○等，協同前往戶政
      機關辦理結婚登記，對原告稱未經二人以上之證人見證，僅由原告父母及被告
      母親陪同持結婚證書向新莊戶政事務所辦理結婚登記等情並非事實。而結婚證
      書除雙方父母外，另有證婚人翁文府及介紹人翁薛淑媛二人作見證，而且結婚
      證書是原告父親親自簽名。當初係因被告正值服役且經濟情況窘困，雙方始決
      定簡單舉辦婚禮，兩造結婚時雖未舉行公開儀式，但於辦理結婚登記後大概一
      個禮拜，被告曾請親戚朋友到家裡聚餐，告知親友兩造已經登記結婚之事實。
      當初是雙方父母同意辦理簡單之儀式，不曉得原告今天為什麼不承認這個婚姻
      。
（二）當初原告與被告服兵役之期間即住家中不肯離去，並告知已孕有被告之親生小
      孩，並於九十年八月二十七日生下男嬰，一切生產過程及登記、聯絡方式、住
      址全為被告家人所照料，因被告正處服兵役期間及經濟情況困窘之下，雙方決
      定簡單辦婚禮，邀請二位證人及雙方父母共同簽署結婚證書，並於家中宴請近
      親聚餐，告知雙方已結婚並產下一子，待日後經濟狀況允許再予隆重舉行婚禮
      ，原告並持結婚證書向新莊戶政事務所辦理男嬰之戶籍登記。
三、證據：提出結婚證書、出生證明書、停役令、準正書、受（處）理查尋人口案件
    登記表及離婚協議書影本等為證，並聲請訊問證人乙○○。
丙、本院依職權向台北縣新莊戶政事務所調閱兩造於民國九十年九月二十四日申辦結
    婚登記戶籍資料到院。
    理      由
一、原告起訴主張：兩造於民國九十年九月二十二日為結婚登記，乃被告自行覓得證
    人印章蓋用於結婚證書上，再持向戶政事務所辦理結婚登記，並未舉行使不特定
    人得以共聞共見之定式禮儀，亦無在場觀禮之證人，依法結婚自屬無效。被告則
    以：兩造婚姻係兩造當事人、原告父親周學斌與被告母親乙○○等，協同前往戶
    政機關辦理結婚登記，而結婚證書除雙方父母外，另有證婚人翁文府及介紹人翁
    薛淑媛二人作見證。當初係雙方決定簡單舉辦婚禮，故兩造結婚時雖未舉行公開
    儀式，但於辦理結婚登記後大概一個禮拜，被告曾請親戚朋友到家裡聚餐，告知
    親友兩造已經登記結婚及生子之事實等語資為抗辯。
二、按關於訴訟上自認及不爭執事實之效力之規定，在確認婚姻無效或不成立之訴，
    於婚姻無效或不成立之原因、事實，不適用之，民事訴訟法第五百七十四條第二
    項定有明文。從而本件被告固於言詞辯論期日對於原告主張上開婚姻不成立之事
    實為不爭執，依法自難發生效力，合先敘明。
三、次按結婚應有公開儀式及二人以上之證人。民法第九百八十二條第一項定有明文
    。又公開儀式係指當事人應行定式之禮儀，使一般不特定之人，均可共聞共見，
    至於證人雖不必載明於婚書，但必須在場親見，並願負證明責任之人。（司法院
    二十二年院解字第八五九號解釋、最高法院五十一年臺上字第五五一號判例意旨
    參照）。是我國親屬法明定結婚儀式之踐行，為婚姻成立之形式要件，而結婚證
    書之書寫並非結婚之公開儀式之一種，自不能以結婚證書之書寫，即為結婚有公
    開儀式之認定。經查兩造前於九十年九月二十二日以結婚為由，而於同年月二十
    四日向戶政機關辦理結婚登記，此有所提結婚戶籍登記為憑，雖依法推定該兩造
    結婚之事，惟原告主張該當時兩造結婚並未舉行公開之結婚儀式之事實，茲核經
    本院依職權向台北縣新莊戶政事務所調閱兩造於民國九十年九月二十四日申辦結
    婚登記所檢送之相關資料，並依原告聲請傳喚兩造結婚證書上所載之主婚人即被
    告母親乙○○到庭證稱：「兩造結婚九月二十二日，我們雙方父母都有簽結婚證
    書，我有叫一個代表翁薛淑媛、翁文府到我家簽結婚證書那時候沒有舉行請客的
    公開儀式，因為當時被告在當兵，後來到二十四日到戶政事務所辦理結婚登記，
    兩造跟我還有原告的父親也有去（被告才請假回來），登記完就回來了，沒有再
    結婚宴客，後來隔了一個禮拜，就在家裡宴客請親戚朋友來聚餐，小孩子也有了
    ，告訴他們。」，此有卷附九十二年一月十七日言詞辯論筆錄足憑，參以該證人
    即為被告之母親，復為本件憑為結婚所載之主婚人，於該兩造結婚之儀式經過，
    當為熟悉無誤，從而該證人所言即應屬可信，堪以採認。是本院依上開事證所認
    原告主張之本件兩造於該民國九十年九月二十二日所為之結婚並無具備當時為公
    開之儀式婚，無使該不特定人得以共見共聞兩造有結婚意思儀式之事實，應屬無
    誤。從而參以前揭法律規定之說明，兩造前於九十年九月二十二日之結婚，雖完
    成戶籍作業上應辦理之結婚登記手續，惟實際上並未舉行任何公開儀式，依法乃
    不具備該婚姻有效成立之形式要件，縱事後曾於原告家中設宴邀請親友聚餐，並
    告知兩造已育有一子等情，其意僅在告知親友其與被告業已完成結婚登記及生子
    之既成事實，尚難認定原告主觀上確有舉行公開結婚儀式之意思，更遑論本院前
    開已認渠等於本件九十年九月二十二日所為結婚公開儀式之欠缺。是本件綜上事
    證所認，兩造系爭婚姻並未舉行公開儀式，亦即無結婚之事實，而僅於戶籍上為
    結婚之登記，而徒具婚姻之形式，欠缺我國民法第九百八十二條第一項所定婚姻
    成立之要件，核此情形係屬婚姻不成立。綜上所述，原告依據民法第九百八十八
    條第一項第一款訴請確認兩造間之婚姻關係不成立，自屬有據，應予准許。
四、本件判決已臻明確，兩造其餘攻擊防禦方法及原告所主張該結婚並無二人以上證
    人在場親見云云，核與本案判決結果不生影響，爰不另一一論述，併此敘明。
據上論斷，原告之訴為有理由，依民事訴訟法第七十八條，判決如主文。
中      華      民      國    九十二    年      三      月    二十五  日
                                   臺灣板橋地方法院家事法庭
                                     法      官  楊志勇
右為正本係照原本作成。
如不服本判決應於送達後二十日內向本院提出上訴狀。
中      華      民      國    九十二    年      三      月    二十五  日
                                     法院書記官  尤朝松


司法院資訊處製作；財團法人民間司法改革基金會備份。
